【裁判字號】    98,訴,1517
【裁判日期】    990318
【裁判案由】    返還土地等
【裁判全文】
臺灣桃園地方法院民事判決              98年度訴字第1517號
原      告  台灣省石門農田水利會
法定代理人  甲○○
訴訟代理人  彭成青律師
被      告  乙○○
訴訟代理人  彭巧君律師
上列當事人間返還土地等事件，本院於民國99年3 月2 日言詞辯
論終結，判決如下：
    主      文
被告應將坐落桃園縣楊梅鎮○○○段埔心小段第四十一之七地號
土地上如附圖所示編號A 部分（面積三十九平方公尺）之建物拆
除，並將土地返還予原告。
被告應給付原告新臺幣伍萬壹仟伍佰伍拾伍元，及自民國九十八
年九月二日起至返還上開土地之日止，按月給付原告新臺幣捌佰
陸拾元。
原告其餘之訴駁回。
訴訟費用由被告負擔。
    事實及理由
一、原告主張：
  (一)緣桃園縣楊梅鎮○○○段埔心小段41之7 地號土地（下稱系
    爭土地）為原告所有，詎被告竟無權占有系爭土地如附圖所
    示編號A 部分之範圍並搭建房屋建物（下稱系爭建物）於其
    上，原告自得依民法第767 條所有物返還請求權之法律關係
    ，訴請被告返還上開土地。又無權占有他人土地可獲得相當
    於租金之利益，被告無權占用系爭土地，致原告對之無法使
    用收益，被告顯屬無法律上之原因而受利益致原告受有損害
    ，原告自得依民法第179 條之規定，請求被告返還起訴前5
    年起至返還土地之日止相當於租金之不當得利，並參酌土地
    法第97條第1 項、第105 條規定，以系爭土地申報地價總值
    之10 %計算不當得利損害金如聲明第2 項所示。
  (二)並聲明：
    1.如主文第1項所示。
    2.被告應給付原告新臺幣（下同）103,110 元，及自民國98
      年9 月2 日起至返還系爭土地之日止，按月給付原告1,72
      1 元。
二、被告則以：被告即便確實占有原告土地，亦係基於原告同意
    而和平占有，並非無權，且觀諸第三人林章火等人，亦係占
    有同地段附近土地，其後原告均出賣予林章火等人，而被告
    欲購買卻拖延未決（原告亦未拒絕出賣），足見原告實係怠
    於處理出賣事宜，已有不當，另行興訟更令人不解，於行政
    處理上亦有不公。退一步言，若被告為無權占有，拆除占用
    之系爭建物，於拆除過程中尚需慮及系爭房屋之結構安全而
    為種種補強措施，甚至整棟拆除重建，以現在工資物料予以
    計算，被告所受之損害，勢必大於原告收回所得利益，依民
    法第148 條之1 之規定，自應限制原告之權利行使，再依新
    修正之民法第796 條之1 規定，原告既可出售予林章火等人
    ，足見原告對系爭土地之利用與公共利益無關，若不拆除被
    告占用之建物，則原告可獲租金利益，被告復可免於房屋遭
    拆除，故應認被告應就系爭建物應可免予拆除及返還土地予
    原告。並聲明：原告之訴駁回。
三、本院之判斷：
  (一)原告主張系爭土地為其所有，惟遭被告無權占用如附圖所示
    編號A 部分面積，作為系爭建物使用迄今之事實，業據原告
    提出系爭土地之土地登記謄本為證，並經本院會同桃園楊梅
    地政事務所人員至現場履勘測量，製有勘驗筆錄及土地複丈
    成果圖等件在卷可憑。雖被告當庭爭執本件楊梅地政事務所
    受本院囑託所現場勘測後繪製之土地複丈成果圖（即本件判
    決附圖）之占用面積之正確性，並提出原告前交付之繳費聯
    單上載測得占用面積為32平方公尺為據。惟原告對此解釋此
    前交付被告之繳費聯單上載之面積，乃委請民間之測量機構
    所測得，本件仍應以楊梅地政事務所所測得之面積為準等語
    。查，被告雖就本件楊梅地政事務所測得占用面積爭執，然
    未提出本件測量、繪製複丈成果圖有何繪製錯誤或違背測量
    常規之具體事證以佐其說，又原告前所採用之民間測量機構
    所測得面積，是否可採，已有可疑。從而，被告此部分辯稱
    難認可採，原告主張上開事實，應堪信屬實。
  (二)原告請求拆屋還地部分：
    按所有人對於無權占有或侵奪其所有物者，得請求返還之。
    對於妨害其所有權者，得請求除去之，有妨害其所有權之虞
    者，得請求防止之，民法第767 條定有明文。查系爭土地確
    為原告所有，被告系爭建物占用如附圖編號A 部分範圍所示
    之土地，已如前述；被告雖稱其前經原告同意使用，然為原
    告否認，被告迄未舉出經原告同意使用之證據佐證，難認可
    採。而原告先前縱有出售系爭土地部分面積予訴外人林章火
    ，此乃81年間之事情，原告當時基於如何考慮出售林章火土
    地，實與本件主張被告無權占用並請求返還土地之權利行使
    無關。本件原告本於物上請求權，請求被告將其占用部分之
    建物拆除，並將土地返還原告，自屬於法有據，應予准許。
  (三)按修正前之民法第796 條規定：「土地所有人建築房屋逾越
    疆界者，鄰地所有人如知其越界而不即提出異議，不得請求
    移去或變更其建築物。但得請求土地所有人，以相當之價額
    ，購買越界部分之土地，如有損害，並得請求賠償。」，此
    規定嗣於98年01月23日經修正公布為：「土地所有人建築房
    屋非因故意或重大過失逾越地界者，鄰地所有人如知其越界
    而不即提出異議，不得請求移去或變更其房屋。但土地所有
    人對於鄰地因此所受之損害，應支付償金（第1 項）。前項
    情形，鄰地所有人得請求土地所有人，以相當之價額購買越
    界部分之土地及因此形成之畸零地，其價額由當事人協定定
    之；不能協定者，得請求法院以判決定之（第2 項）。」，
    又該次民法修正並增定第796 條之1 規定：「土地所有人建
    築房屋逾越地界，鄰地所有人請求移去或變更時，法院得斟
    酌公共利益及當事人利益，免為全部或一部之移去或變更。
    但土地所有人故意逾越地界者，不適用之（第1 項）。前條
    第1 項但書及第2 項規定，於前項情形準用之（第2 項）。
    」（按修正及增定之796 、796-1 條文，均業於98年07月23
    日施行，且依民法物權編施行法第8 條之3 規定，於民法物
    權編修正施行前土地所有人建築房屋逾越地界，鄰地所有人
    請求移去或變更其房屋時，亦適用之）。據上，土地所有人
    建築房屋逾越疆界者，依民法第796 條規定，鄰地所有人如
    知其越界而不即提出異議，固不得請求移去或變更其建築物
    ，惟主張鄰地所有人知其越界而不即提出異議者，應就此項
    事實負舉證責任（參照最高法院82年度台上字第1799號判決
    要旨）；而所謂知其越界，須鄰地所有人事實上知悉越界建
    築，方足當之，倘鄰地為法人所有者，則須其代表人或管理
    人知其情事，始能認為已知（參照最高法院83年度台上字第
    605 號判決要旨）。且依修正後之第796 條第1 項，土地所
    有人建築房屋並應限於「非因故意或重大過失」而逾越地界
    者，始有該規定之適用。本件被告並未舉證證明原告之代表
    人或管理人知其等越界建築而未異議之情事，從而，本件尚
    無援引民法第796 條規定，由被告主張原告不得請求被告移
    去或變更建築物之餘地。再者，增訂之民法第796 條之1 係
    規定：「土地所有人建築房屋逾越地界，鄰地所有人請求移
    去或變更時，法院得斟酌公共利益及當事人利益，免為全部
    或一部之移去或變更。但土地所有人故意逾越地界者，不適
    用之（第1 項）。前條第1 項但書及第2 項規定，於前項情
    形準用之（第2 項）。」惟查，系爭土地之地目為「水」，
    有土地登記謄本在卷可憑，可知系爭土地屬於水利用地。而
    被告占用系爭土地所興建之建物，若拆除該部分固可能害及
    房屋之整體性，惟衡酌水利用地之設置目的在於灌溉、排水
    、蓄水、給水等功能，而水為天然資源，其利用、控制及管
    理等事項，均攸關全民之重大利益，此由近來每遇水災即引
    發一連串之公共安全、衛生、經濟等恐慌效應可明，是以綜
    合考量公共利益及原告、被告之利益，本院認在系爭土地未
    經相關單位評估明確認定日後已無供作水利用地之必要前，
    自不宜准其免予拆除房屋。另被告雖主張價購土地，原告則
    陳明此仍待原告評估系爭土地將來變更為非水利事業用地並
    申報變更使用用途等行政程序之後始得為之，現非得由原告
    任意賣售予私人，此實出於系爭土地乃水利用地性質之考量
    ，非宜由私人價購取得所致。又原告雖曾於81年間出售系爭
    土地部分範圍與訴外人林章火，惟事隔至今已18年之久，當
    時出售時就水利地之維護、公共利益之衡量與今日自不得同
    日而語，尚不足以認為原告現今對系爭土地之利用與公共利
    益無關，被告此部分辯稱，自無可採。
  (四)原告請求不當得利部分：
    按無法律上之原因而受有利益，致他人受有損害者，應返還
    其利益，民法第179 條定有明文。又依不當得利之法則請求
    返還不當得利，以無法律上之原因而受有利益，致他人受有
    損害為要件，故其得請求返還之範圍應以對方所受之利益為
    度，非以請求人所受損害若干為準，無權占有他人土地，可
    能獲得相當於租金之利益為社會通常之觀念，最高法院61年
    度台上字第1695號著有判例可參。本件被告無權占用原告所
    有之系爭土地，已如前述，顯為無法律上之原因受有占用之
    利益，致原告受有無法利用系爭土地之損害，自已構成不當
    得利，從而，原告自得依照民法第179 條之規定，請求被告
    返還利益。次按建築房屋之基地租金，依土地法第105 條
    準用同法第97條規定，以不超過該土地申報價額年息百分之
    10為限，而該條所謂土地價額，依土地法施行法第25條規定
    係指法定地價而言，又法定地價依土地法第148 條規定，係
    指土地所有權人依土地法所申報之地價，在平均地權條例施
    行區域，當係指土地所有權人於地政機關舉辦規定地價或重
    新規定地價之時，於公告申報地價期間內自行申報之地價而
    言，未於該期間內申報者，則應以公告地價為其申報之地價
    。又基地租金之數額，除以基地申報地價為基礎外，尚須斟
    酌基地之位置、工商業繁榮之程度、承租人利用基地之經濟
    價值及所受利益等項，以為決定，並非必達申報總地價年息
    百分之10最高額，此亦有最高法院臺上字第3071號判例可資
    參照。本件原告主張以相當於土地法上開規定計算之基地租
    金為被告受有之利益，即以申報地價年息百分之10之最高額
    計算。然查，系爭土地，地目為水，被告占用上開土地係作
    為自用，此有原告提出之照片在卷可憑，本院參酌系爭土地
    並未鄰公路，附近商業並非發達，繁榮程度實遠遜於鄰近都
    會如中壢市區，本院因認被告因使用上開土地所受相當於租
    金之利益應以各該占用土地之申報地價年息百分之5 計算為
    適當。而依卷附地價第二類謄本所示，系爭41之7 地號土地
    自93年1 月至95年12月之申報地價均為5,280 元/ 平方公尺
    ，自96年1 月起迄今之申報地價均為5,294.4 元/ 平方公尺
    。故原告得向被告請求相當於租金之不當得利數額為：(1)93
    年9 月2 日至95年12月31日之不當得利為23,990元(39 ×5,
    280 ×5%×2.33= 23,990) 。(2)96年1 月1 日至98年9 月1
    日之不當得利為27,565元（39×5,294.4 ×5%×2.67=27,
    565 ）。(3)93年9 月2 日起至98年9 月1 日之不當得利合計
    為51,555元。(4)98年9 月2 日起至返還土地之日止，按月給
    付之不當得利為860 元（39×5,294.4 ×5%÷12＝860 ）（
    元以下均四捨五入）。
四、從而，原告依民法第767 條、第179 條之法律關係，請求如
    主文第1 、2 項所示，於法有據，應予准許。至原告逾此範
    圍之不當得利請求，則無理由，應予駁回。
五、本件事證已臻明確，兩造其餘攻擊防禦方法及舉證，核於判
    決之基礎及結果無影響，毋庸一一論列，附此敘明。
六、結論：原告之訴為一部有理由，一部無理由，依民事訴訟法
    第79條，判決如主文。
中    華    民    國    99    年    3     月    18    日
                    民事第二庭  法  官  楊晴翔
以上正本係按原本作成。
如對本判決上訴，須於判決送達後20日內向本院提出上訴狀。
中    華    民    國    99    年    3     月    18    日
                                書記官  黃盈菁

司法院資訊處製作；財團法人民間司法改革基金會備份。
